【裁判字號】    94,簡上,191
【裁判日期】    950206
【裁判案由】    清償借款
【裁判全文】
臺灣臺南地方法院民事判決             94年度簡上字第191號
上  訴  人    丙○
兼訴訟代理人  乙○○
被上訴人      甲○○
上列當事人間請求清償借款事件，上訴人對於中華民國94年11月
4日本院臺南簡易庭94年度南簡字第1439號第一審判決提起上訴
，經本院於95年1月18日言詞辯論終結，判決如下：
    主  文
原判決廢棄。
被上訴人應給付上訴人新台幣拾萬柒仟元，及自民國九十四年
九月二十二日起至清償日止，按週年利率百分之五計算之利息。
第一、二審訴訟費用由被上訴人負擔。
    事實及理由
甲、程序方面：
一、按訴訟標的對於共同訴訟之各人，必須合一確定，依法律規
    定或依法理，必須數人一同起訴或一同被訴，否則當事人即
    不適格，原告因此不能獲勝訴之判決者，稱為固有必要共同
    訴訟，而共同訴訟人中一人之行為有利益於共同訴訟人者，
    其效力及於全體，民事訴訟法第56條第1款前段定有明文。
    本件上訴人二人以渠等為訴外人紀玉鑾之共同繼承人，本於
    紀玉鑾與被上訴人間之消費借貸關係，提起本件清償借款訴
    訟，上訴人間就紀玉鑾之遺產既尚未分割，則依民法第1151
    條規定，紀玉鑾對被上訴人之借款債權由上訴人二人公同共
    有，其借款返還請求權自應由其二人共同行使，渠等提起本
    件訴訟為固有必要共同訴訟，則上訴人乙○○於原審受敗訴
    判決後，於法定期間內提起上訴，依前揭民事訴訟法第56條
    第1款前段規定，效力及於另一原告丙○，應以丙○為共同
    上訴人，併予審理，合先敘明。
二、次按當事人於第二審程序不得提出新攻擊或防禦方法，但如
    不許其提出顯失公平者，不在此限，此觀民事訴訟法第447
    條第1項但書第6款之規定自明（上開規定，依民事訴訟法第
    43 6條之1第3項規定於簡易二審程序亦準用之）。蓋審判所
    追求者，為公平正義之實現，如依各個事件之具體情事，不
    准當事人提出新攻擊或防禦方法，顯失公平者，應例外准許
    當事人提出之（參上開法條修正提案說明）。
三、經查，上訴人於上訴理由狀所提出之訴外人紀玉鑾筆記本、
    證人陳怡珊、紀杰偉等攻擊方法，據其釋明係作為被上訴人
    與紀玉鑾間有借貸關係之證據，上開證據係上訴人於二審提
    出之新攻擊防禦方法，應可確定。雖上訴人上述新攻擊防禦
    方法，係於本院程序始行提出，然倘若紀玉鑾確係以交付借
    款之意思匯款予被上訴人，該等新攻擊防禦方法對於訴訟之
    勝敗，即具有關鍵性之影響，若不許提出將顯失公平，揆諸
    上開說明，自應准許之。
四、又訴之變更或追加，非經他造同意，不得為之。但第255 條
    第1項第2款至第6款情形不在此限，民事訴訟法第446條第1
    項但書定有明文。查上訴人於原審原聲明請求被上訴人應給
    付上訴人新台幣（下同）307,053元，及自起訴狀繕本送達
    翌日起至清償日止，按週年利率百分之5計算之利息，於本
    院審理時就本金部分減縮為307,000元，依上開規定，自無
    不可，應予准許。
乙、實體方面：
一、上訴人主張：被上訴人曾陸續向上訴人之女兒紀玉鑾借款
    295, 000元、50,000元、20,000元、20,000元，合計
    385,000元，未予清償，嗣因訴外人紀玉鑾不幸於民國93年4
    月7日遇害身亡，上訴人查悉上情後，屢次向被上訴人催討
    ，被上訴人僅償還78,000元後，即置之不理，尚積欠借款30
    7,000元，上訴人係訴外人紀玉鑾之繼承人，為此依繼承及
    消費借貸之法律關係提起本件訴訟。並聲明被上訴人應給付
    上訴人307,000元，及自起訴狀繕本送達被上訴人翌日起至
    清償日止，按年息百分之5計算之遲延利息。
二、被上訴人則以：伊與訴外人紀玉鑾為男女朋友關係，訴外人
    紀玉鑾固有將金錢匯入伊戶頭，但那些錢是訴外人紀玉鑾要
    贈與給伊花用的，並非借款等語資為抗辯。
三、本件原審判決上訴人之訴駁回。上訴人提起上訴，聲明：（
    一）原判決廢棄。（二）被上訴人應給付上訴人307,000元
    ，及自起訴狀繕本送達翌日起至清償日止，按週年利率百分
    之5 計算之利息。被上訴人則聲明：上訴駁回。
四、兩造不爭執之事實：
（一）紀玉鑾於92年6月25日有匯款295,000元入被上訴人郵局帳
      戶，並有中國信託商業銀行匯款申請書一紙在卷可憑。上
      開匯款來源係由紀玉鑾向中國信託商業銀行貸款，經銀行
      借貸後直接匯給被上訴人，亦有中國信託個人信用貸款申
      請書一份在卷可稽。
（二）紀玉鑾曾以合作金庫金融卡分別於92年5月21日、同年8月
      11日及93年3月16日以金融卡轉帳匯款50,000元、20,000
      元、20,000元至被上訴人，此並有紀玉鑾合作金庫活期儲
      蓄存款存摺一份為證（存摺所登入之金額其中尾數18元、
      17元係手續費，並未入被上訴人帳戶，此亦有兩造不爭之
      合作金庫銀行沙鹿分行94年12月30日函在卷可參）。
（三）被上訴人於紀玉鑾死亡後曾匯款78,000元給上訴人。
五、兩造爭執之點，在於訴外人紀玉鑾以匯款交付被上訴人之款
    項合計385,000元，究係基於上訴人所主張之借貸關係而交
    付或係基於贈與關係而交付？茲就本院判斷意見，分述如下
    ：
（一）按民事訴訟法第277條規定：「當事人主張有利於己之事
      實者，就其事實有舉證之責任。但法律別有規定，或依其
      情形顯失公平者，不在此限。」本件上訴人依消費借貸及
      繼承之法律關係請求，被上訴人不爭執收受上訴人之被繼
      承人紀玉鑾匯款385,000元之事實，惟否認與上訴人之被
      繼承人紀玉鑾間有消費借貸之合意，並抗辯上開款項均係
      贈與，本應由上訴人就紀玉鑾與被上訴人間有消費借貸之
      合意之事實負舉證責任，惟查紀玉鑾已死亡，而紀玉鑾與
      被上訴人間為男女朋友關係，故紀玉鑾與被上訴人間之金
      錢往來，自難期如同社會一般人士為交易行為時，通常均
      書立字據，以明權義，且當時亦無他人在場可資證明，如
      強令上訴人提出直接、積極證據，證明紀玉鑾與被上訴人
      間確有消費借貸之合意，甚為困難，且有失公平，故本院
      認為如上訴人提出之事證綜合判斷，依經驗法則、論理法
      則判斷足認紀玉巒係基於無償贈與之意思而匯項予被上訴
      人之可能性甚微時，被上訴人即應提出反證，證明與紀玉
      鑾間有贈與之合意，方符公平，先予敘明。
（二）查上訴人主張紀玉鑾係基於借貸之意思而匯款予被上訴人
      之事實，業據提出紀玉鑾之筆記本為證，觀之上開筆記本
      於93年3月16日所書寫之紀錄記載有「豪又跟我借錢.....
      ，雖然比起之前，這次算小的，但本人並沒有閒錢可幫別
      人，....，錢都匯了」等語，而該紀錄為紀玉鑾之筆跡等
      情，亦經證人即紀玉鑾之朋友陳怡珊證述無訛，核對前開
      匯款紀錄，紀玉鑾於是日亦確有匯款20,000元入被上訴人
      帳戶，此為被上訴人所不爭，則依紀玉鑾上開筆記紀錄，
      紀玉鑾明顯係基於借貸之意思而交付上開款項，並非基於
      贈與意思而交付。再者，紀玉鑾曾談及伊男友因出車禍要
      和解急須一筆錢而欲向紀玉鑾借500,000元，因紀玉鑾本
      身沒有那麼多錢，而向中國信託商業銀行貸款匯給伊男朋
      友等情，亦據證人陳怡珊到院證述明確，而紀玉鑾確曾於
      92 年6月間向中國信託商業銀行貸款300,000元，扣除管
      理費5,000元後匯款295, 000元給被上訴人，亦有上訴人
      所提出之貸款申請書及匯款單在卷可憑，復為被上訴人所
      不爭，與證人陳怡珊上開所述相符，證人上開所證，自堪
      採信。被上訴人雖否認證人陳怡珊之證詞並辯稱伊未開口
      向紀玉鑾借款，係紀玉鑾自己匯款給伊云云，然被上訴人
      自承當時確實係因要修車有跟紀玉鑾開口說需要500,000
      元，紀玉鑾遂匯上開款項給被上訴人，且知悉上開款項係
      紀玉鑾向銀行貸款而來，足見被上訴人亦知悉紀玉鑾並無
      充裕之存款積蓄或有相當資產，並非資力雄厚之人，再參
      諸本院詢問紀玉鑾與被上訴人之交往情形，依被上訴人所
      述，被上訴人與紀玉鑾係89年間開始交往，期間分分合合
      ，且經本院詢問被上訴人亦不清楚紀玉鑾住所、家人及朋
      友關係，顯見紀玉鑾與被上訴人僅係平常之男女朋友關係
      ，尚未達論及婚嫁之深厚關係，衡諸常情，紀玉鑾僅係受
      薪之人，自身既無雄厚之財力，豈願將超出其能力負擔之
      295,000元無償贈與被上訴人之理？是證人陳怡珊所證，
      當初係被上訴人向紀玉鑾借貸，紀玉鑾始向銀行貸款匯款
      給被上訴人，應與事實相符，再參以證人紀杰偉證稱紀玉
      鑾於生前提及有一位當兵的軍官向她借錢，並曾於紀玉鑾
      的手機簡訊中看到有一位「豪」傳簡訊要借錢等情，復參
      酌被上訴人自承於上訴人催討時曾返還78,000元予上訴人
      ，如被上訴人未向紀玉鑾借貸上開款項，何以於上訴人主
      張係借款時願返還78,000元予上訴人？是綜合上訴人所提
      出之上開紀玉鑾生前所書寫之筆記本及證人陳怡珊、紀杰
      偉之證詞，顯示上訴人主張紀玉鑾應係基於借貸之意思而
      非贈與之意思而匯款給被上訴人，應堪採信，是上訴人主
      張被上訴人向紀玉鑾借款385,000元之事實，應堪認定。
（三）至於被上訴人所辯上開385,000元款項，係紀玉鑾基於男
      女朋友關係無償贈與，嗣後返還之78,000元乃係因遭上訴
      人騷擾恐嚇始交付之事實，為上訴人所否認，被上訴人就
      係基於贈與而收受上開款項及上訴人有騷擾恐嚇之事實，
      均未舉證以實其說，被上訴人上開所辯，難認為真實。
六、按消費借貸者，謂當事人約定，一方移轉金錢或其他代替物
    之所有權於他方，而他方以種類、品質、數量相同之物返還
    之契約；借用人應於約定期限內，返還與借用物種類、品質
    、數量相同之物。未定返還期限者，借用人得隨時返還，貸
    與人亦得定一個月以上之相當期限，催告返還，民法第474
    條及第478條分別定有明文。而所謂貸與人得定一個月以上
    之相當期限催告返還，非謂貸與人之催告必須定有期限，只
    須貸與人有催告之事實，而催告後已逾一個月以上相當期限
    者，即認借用人有返還借用物之義務（最高法院73年台抗字
    第413號判例參照）。又遲延之債務，以支付金錢為標的者
    ，債權人得請求依法定利率計算之遲延利息，民法第233 條
    第1項亦有明文。末按繼承人自繼承開始時，除本法另有規
    定外，承受被繼承人財產上之一切權利、義務，民法第1148
    條亦定有明文。綜上所述，訴外人紀玉鑾係基於借貸之意思
    而匯款385,000 元給被上訴人，是被上訴人為借貸契約之借
    用人，因被上訴人已清償78,000 元，尚積欠307,000元，而
    貸與人紀玉鑾已於93年4月7日死亡，上訴人為紀玉鑾之父母
    ，為其法定繼承人，有死亡證明書及戶籍謄本在卷可參，依
    上開說明，紀玉鑾對被上訴人請求返還貸款之權利於紀玉鑾
    死亡時已由上訴人繼承之，又因上開消費借貸雖未定返還期
    限，惟被上訴人既曾因上訴人於紀玉鑾93年4月7日死亡後向
    其催討時，於93年7月間返還78,000元予上訴人，則至起訴
    狀繕本於94年9月21日送達被上訴人（有送達回證一紙足憑
    ）時，自可認上訴人已對被上訴人為催告已逾一個月以上期
    間，核與民法第478條規定相符。從而，上訴人依消費借貸
    及繼承之法律關係，請求被上訴人償還尚未清償之借款307,
    000元，及自起訴狀繕本送達翌日即94年9月22日起至清償日
    止，按週年利率百分之5計算之法定遲延利息，洵屬正當，
    為有理由；又因本件訴訟標的金額未逾1,500,000元，依法
    不得上訴第三審，一經本院判決即告確定，故毋庸再依職權
    宣告假執行，附此說明。原審就上開應准許部分，為上訴人
    敗訴之判決，尚有未洽，上訴意旨指摘原判決不當，求予廢
    棄改判，為有理由。爰由本院予以廢棄改判，如主文第2項
    所示。
七、據上論結，本件上訴為有理由，依民事訴訟法第436條之1第
    3項、第450條、第78條，判決如主文。
中    華    民    國    95    年     2    月    6     日
                  民事第四庭    審判長法  官  高榮宏
                                      法  官  林富郎
                                      法  官  童來好
以上正本證明與原本無異
本判決不得上訴
中    華    民    國    95    年     2    月    6     日
                                書記官  卓春成


司法院資訊處製作；財團法人民間司法改革基金會備份。
